臺灣板橋地方法院刑事判決　　　　　　　96年度交訴字第89號
公　訴　人　臺灣板橋地方法院檢察署檢察官
被　　　告　甲○○
上列被告因過失致死案件，經檢察官提起公訴（95年度偵字第23
198 號），本院合議庭以裁定進行簡式審判程序，判決如下：
    主  文
甲○○從事業務之人，因業務上之過失致人於死，處有期徒刑拾
月；減為有期徒刑伍月，如易科罰金，以參佰元折算壹日。
    事  實
一、甲○○於民國95年6 月間，受僱於臺北汽車客運股份有限公
    司（下稱臺北客運公司）擔任公車司機，平日負責駕駛臺北
    客運公司所有之營業大客車載送乘客，為從事駕駛業務之人
    。甲○○於95年6 月23日晚間11時55分許，駕駛臺北客運公
    司所有車牌號碼151-FE號之營業大客車，沿臺北縣板橋市○
    ○路由東往西方向之內側車道行駛，行經臺北縣板橋市○○
    路與文化路之交岔路口處欲行左轉時，本應注意汽車行駛至
    交岔路口左轉彎時，應行至交岔路口中心處始得左轉，並不
    得占用來車道搶先左轉，而依當時客觀環境，天候晴，光線
    為夜間有照明，路面乾燥無缺陷，道路無障礙物，且視距良
    好，依甲○○之智識、能力，亦無不能注意之情事，詎甲○
    ○竟疏於注意，於尚未行至該交岔路口中心處前，即占用對
    向車道搶先左轉；適有廖偉廷騎乘其所有車牌號碼NW8-781
    號重型機車（起訴書誤載車號為NWB-781 號），沿民權路由
    西往東方向（即甲○○之對向車道）直行駛至上開交叉路口
    處，因廖偉廷亦疏於注意車前狀況，迨其發現甲○○所駕駛
    上開營業大客車占用其前方直行車道搶先左轉而來時，為避
    免發生碰撞，乃猛力拉緊煞車，惟因煞車力道過猛，重心不
    穩，機車車身向右側打滑傾倒，廖偉廷人車倒地，身體及機
    車均因慣性仍向前滑移，而撞及甲○○所駕駛上開營業大客
    車之右後側車身，致廖偉廷受有左側張力性氣胸雙側肺挫傷
    及血胸、頭部創傷及撕裂傷、左骨盆骨折及疑左股骨及右膝
    骨折等傷害，雖經緊急送往亞東紀念醫院救治，仍於翌日即
    95年6 月24日凌晨3 時許，因顱胸鈍傷導致顱胸出血不治死
    亡。甲○○於肇事後，於其犯罪未經有偵查犯罪職權之公務
    員發覺前，即主動撥打電話報警處理，並於事故現場等候，
    於警員到場處理時，當場向警員自首坦承肇事而接受裁判。
二、案經廖偉廷之父乙○○訴由臺北縣政府警察局板橋分局報請
    臺灣板橋地方法院檢察署檢察官偵查起訴。
    理  由
一、上揭事實，業據被告甲○○於本院審理時坦白承認，並有道
    路交通事故現場圖、道路交通事故調查報告表(一)、(二)、事故
    現場及車損照片計24幀、車籍作業系統查詢認可資料2 紙、
    舉發違反道路交通管理事件通知單1 紙、臺北縣政府警察局
    板橋分局勘察報告1 份等在卷可稽；而被害人廖偉廷確因本
    件車禍事故，受有左側張力性氣胸雙側肺挫傷及血胸、頭部
    創傷及撕裂傷、左骨盆骨折及疑左股骨及右膝骨折等傷害，
    雖經緊急送往亞東紀念醫院救治，仍於95年6 月24日凌晨3
    時許，因顱胸鈍傷導致顱胸出血不治死亡，此亦有亞東紀念
    醫院95年6 月24日診斷證明書1 紙在卷可按，並經臺灣板橋
    地方法院檢察署檢察官督同法醫師相驗屬實，製有勘驗筆錄
    1 份、相驗屍體證明書1 紙、驗斷書1 份等在卷可憑。按汽
    車行駛至交岔路口左轉彎時，應行至交岔路口中心處始得左
    轉，並不得占用來車道搶先左轉，道路交通安全規則第102
    條第1 項第5 款定有明文（該條文於被告行為後雖經修正，
    惟其修正內容對於被告本件過失犯行並無何有利或不利之影
    響，不生新舊法比較之問題，應依一般法律適用之原則，直
    接適用修正後之規定），被告駕駛營業大客車行經本件事故
    發生地點之交岔路口欲行左轉時，依上開規定本負有注意之
    義務，而依當依當時客觀環境，天候晴，光線為夜間有照明
    ，路面乾燥無缺陷，道路無障礙物，且視距良好，依其智識
    、能力亦無不能注意之情事，竟疏於注意，於尚未行至該交
    岔路口中心處前，即占用對向車道搶先左轉，應有過失；又
    被告因前述過失行為，致騎乘重型機車沿對向車道直行駛至
    該交岔路口處之被害人為避免碰撞，乃猛力拉緊煞車，惟因
    煞車力道過猛，重心不穩，機車車身向右側打滑傾倒，被害
    人人車倒地，身體及機車均因慣性仍向前滑移，而撞及被告
    所駕駛上開營業大客車之右後側車身，被害人因而受有前述
    傷害，經送醫急救後，仍不治死亡，被告之過失行為與被害
    人之死亡結果間，自有相當因果關係；至被害人於事發當時
    雖亦有疏於注意車前狀況之過失，且與其自身之死亡結果間
    復有相當因果關係，惟此僅為本院量定被告刑度時所應予斟
    酌之情狀，尚無解於本件被告過失責任之成立及因果關係之
    認定。綜上所述，本件事證明確，被告因業務過失致人於死
    之犯行，堪以認定。至公訴人於起訴書中，固援用證人即告
    訴人乙○○以上網徵尋方式所覓得、自稱於本件事故發生當
    時在場目睹事發經過之機車騎士陳泓萌之證述，認被告於行
    經上開交岔路口左轉時，另有未遵守燈光號誌之指示而闖紅
    燈違規左轉之過失等情；惟查，被告於偵查中及本院審理時
    ，始終堅詞否認有何闖紅燈違規左轉之行為，辯稱：伊當時
    左轉時，燈號係左轉綠燈，伊並未闖紅燈等語；而證人陳泓
    萌於偵查中95年10月26日檢察官訊問時，雖結證略稱：當時
    伊騎乘機車行經臺北縣板橋市○○路、文化路交岔路口處，
    看見前方同向有1 輛機車與對向左轉的公車發生車禍，當時
    該機車直行方向的燈號是綠燈等情（見偵查卷第6 頁之訊問
    筆錄），然查，本件車禍事故發生後，經警員前往現場處理
    及事後繼續查訪之結果，均未能覓得親眼目睹事發經過之證
    人，此有95年6 月24日調查筆錄（見臺灣板橋地方法院檢察
    署95年度相字第897 號相驗卷宗第6 頁）、臺北縣政府警察
    局板橋分局交通分隊交通事故處理小組96年5 月22日偵查報
    告（見偵查卷第32頁）等各1 份在卷可稽，是警方憑其專業
    且強大之犯罪證據偵蒐能力、資源，猶未能覓得現場目擊之
    證人，而告訴人竟能以上網徵尋目擊者之方式即覓得證人陳
    泓萌，則證人陳泓萌是否確為當時在現場目擊事發經過之人
    ，已非無疑問，況且，證人陳泓萌於偵查中，就其所目睹之
    事發經過，原係證稱：當時該機車沿民權路往文化路方向直
    行，公車左轉時，機車就撞上公車右後輪等情（見偵查卷第
    6 頁之訊問筆錄），經被告當庭表示依警員勘察之結果，認
    為係機車先行滑倒後，始撞上公車，並非機車直接撞上公車
    ，證人陳泓萌所述與勘察結果不符後，證人陳泓萌始改稱：
    機車騎士看見公車左轉後，有先煞車，因機車滑倒，機車騎
    士向前翻滾而撞及公車右後輪等情（見偵查卷第7 頁之訊問
    筆錄），顯見證人陳泓萌前後所述不一，難以遽信；此外，
    復查無其他積極證據足認被告有違反燈光號誌指示闖紅燈左
    轉之行為，自無從僅憑證人陳泓萌上開有瑕疵之證述情節，
    逕為不利於被告之認定，此併予敘明（此部分公訴意旨亦經
    檢察官當庭更正）。
二、按被告行為後，94年2 月2 日修正公布之刑法部分修正條文
    ，業於95年7 月1 日施行。修正後刑法第2 條第1 項規定：
    「行為後法律有變更者，適用行為時之法律。但行為後之法
    律有利於行為人者，適用最有利於行為人之法律」，上揭條
    文係規範行為後法律變更所生新舊法律比較適用之準據法，
    於刑法修正施行後，應適用上揭條文之規定，為「從舊從輕
    」之比較。又法律變更之比較適用，比較時應就罪刑有關之
    共犯、未遂犯、想像競合犯、牽連犯、連續犯、結合犯，以
    及累犯加重、自首減輕暨其他法定加減（如身分加減）與加
    減例等一切情形，綜其全部罪刑之結果而為比較；且就比較
    之結果，須為整體之適用，不能割裂分別適用各該有利於行
    為人之法律，此即法律變更之比較適用所應遵守之「罪刑綜
    合比較原則」及「擇用整體性原則」（最高法院24年上字第
    4634號判例、27年上字第2615號判例、95年第8 次刑事庭會
    議決議意旨參照）。茲就與本案相關之刑法修正前、後條文
    之比較，分述如下：
  (一)罰金刑最低數額部分：修正前刑法第33條第5 款原規定：「
    罰金：（銀元）1 元以上」，依現行法規所定貨幣單位折算
    新臺幣條例第2 條規定折算為新臺幣後，上開罰金刑之最低
    數額即為新臺幣3 元；而修正後刑法第33條第5 款則規定：
    「罰金：新臺幣1,000 元以上，以百元計算之」，即修正後
    之罰金刑最低數額，已提高為新臺幣1,000 元；比較新舊法
    之結果，修正後之規定，並未較有利於被告（至被告所犯業
    務過失致人於死罪之法定刑中罰金刑數額提高標準部分，依
    增訂刑法施行法第1 條之1 第1 項、第2 項前段規定提高後
    之數額，與原適用罰金罰鍰提高標準條例第1 條前段、現行
    法規所定貨幣單位折算新臺幣條例第2 條等規定提高並折算
    為新臺幣後之數額，兩者均屬相同，對於被告並無何有利或
    不利之影響，自不生新舊法比較適用之問題，應依一般法律
    適用之原則，直接適用增訂後之規定，併予敘明）。
  (二)自首部分：修正前刑法第62條前段原規定：「對於未發覺之
    罪自首而受裁判者，減輕其刑」，即修正前刑法關於自首之
    法律效果，係「必」減輕其刑；而修正後刑法第62條前段則
    規定：「對於未發覺之罪自首而受裁判者，得減輕其刑」，
    亦即修正後刑法關於自首之法律效果，已改為僅「得」減輕
    其刑；本件被告行為及自首之時間，均係於刑法修正施行前
    ，自有比較新舊法之必要，經比較新舊法之結果，修正後之
    規定，並未較有利於被告。
  (三)綜上修正前、後刑法規定比較之結果，修正後之刑法規定並
    未較有利於被告，揆諸前揭說明，本件自應適用被告行為時
    即修正前之刑法規定。
三、按被告受僱於臺北客運公司擔任公車司機，平日以駕駛臺北
    客運公司之營業大客車載送乘客為業，為從事駕駛業務之人
    。核被告所為，係犯刑法第276 條第2 項之業務過失致人於
    死罪。被告於肇事後，於其犯罪未經有偵查犯罪職權之公務
    員發覺前，即主動撥打電話報警處理，並於事故現場等候，
    於警員到場處理時，當場向警員自首坦承肇事而接受裁判，
    此有臺北縣政府警察局板橋分局道路交通事故肇事人自首情
    形紀錄表1 紙附卷可按，應依修正前刑法第62條前段規定，
    減輕其刑。爰審酌被告身為大眾運輸客運之駕駛人，肩負不
    特定乘客及往來用路人之人身、財產安全，對於其業務上之
    駕駛行為，本應注意謹慎為之，竟疏於注意，因其過失行為
    致被害人殞命，對於告訴人及其他被害人家屬所造成之打擊
    甚巨，亦形成對於汽車客運業不良之社會觀感，而本件車禍
    事故之發生，除被告之過失行為外，被害人亦有未注意車前
    狀況之過失行為，及被告犯後於本院審理時坦承過失犯行，
    態度尚稱良好，惟迄未能與告訴人及其他被害人家屬達成和
    解等一切情狀，量處如主文所示之刑，以資懲儆。又被告犯
    罪後，中華民國九十六年罪犯減刑條例業經總統於96年7 月
    4 日公布，並自同年月16日起生效施行，核本件被告之犯罪
    時間，係在96年4 月24日以前，合於該條例所列之減刑要件
    ，爰依該條例第2 條第1 項第3 款規定，減其宣告刑二分之
    一。再關於有期徒刑易科罰金之折算標準，修正前刑法第41
    條第1 項前段原規定：「犯最重本刑為5 年以下有期徒刑以
    下之刑之罪，而受6 個月以下有期徒刑或拘役之宣告，因身
    體、教育、職業、家庭之關係或其他正當事由，執行顯有困
    難者，得以1 元以上3 元以下折算1 日，易科罰金」，而依
    當時有效之罰金罰鍰提高標準條例第2 條（已於95年7 月1
    日刪除生效）前段規定，就上開數額提高為100 倍折算1 日
    ，亦即修正前刑法第41條第1 項前段所規定之易科罰金折算
    標準，係以銀元100 元至300 元折算1 日，依現行法規所定
    貨幣單位折算新臺幣條例第2 條規定折算為新臺幣後，係以
    新臺幣300 元至900 元折算1 日；而修正後刑法第41條第1
    項前段則規定：「犯最重本刑為5 年以下有期徒刑以下之刑
    之罪，而受6 個月以下有期徒刑或拘役之宣告者，得以新臺
    幣1,000 元、2,000 或3,000 元折算1 日，易科罰金」，亦
    即修正後刑法第41條第1 項前段所規定之易科罰金折算標準
    ，係以新臺幣1,000 元、2,000 元或3,000 元折算1 日；比
    較新舊法之結果，修正後之規定，並未較有利於被告，依刑
    法第2 條第1 項前段之規定，自應適用修正前刑法第41條第
    1 項前段、修正前罰金罰鍰提高標準條例第2 條規定，就被
    告上開減得之刑諭知易科罰金之折算標準。
據上論斷，應依刑事訴訟法第273 條之1 第1 項、第299 條第1
項前段，刑法第2 條第1 項前段、第276 條第2 項，修正前刑法
第62條前段、第41條第1 項前段，修正前罰金罰鍰提高標準條例
第2 條，中華民國九十六年罪犯減刑條例第2 條第1 項第3 款、
第7 條、第9 條，刑法施行法第1 條之1 第1 項、第2 項前段，
判決如主文。
本案經檢察官黃佳權到庭執行職務
中　　華　　民　　國　　96　　年　　11　　月　　6 　　日
                  交通法庭    法　官  劉景宜
以上正本證明與原本無異
如不服本判決應於送達後10日內向本院提出上訴狀
                              書記官　謝秀青
中　　華　　民　　國　　96　　年　　11　　月　　19　　日
附錄本案論罪科刑法條全文：
刑法第276條第2項
中華民國刑法第276條
因過失致人於死者，處2年以下有期徒刑、拘役或2千元以下罰金
。
從事業務之人，因業務上之過失犯前項之罪者，處5年以下有期
徒刑或拘役，得併科3千元以下罰金。
